【裁判字號】    97,上易,1284
【裁判日期】    970709
【裁判案由】    詐欺等
【裁判全文】
臺灣高等法院刑事判決                97年度上易字第1284號
上  訴  人  臺灣士林地方法院檢察署檢察官
被      告  乙○○
上列上訴人因被告詐欺等案件，不服臺灣士林地方法院96年度易
字第1785號，中華民國97年3月28日第一審判決（起訴案號：臺
灣士林地方法院檢察署96年度偵緝字第116號），提起上訴，本
院判決如下：
    主  文
上訴駁回。
    事  實
一、乙○○於民國93年6月5日自任會首，召集每會新臺幣（下同
    ）5萬元之民間互助會（採內標制，下簡稱互助會），甲○
    ○參與1會。乙○○與甲○○等會員約定：自93年6月5日起
    ，每月5日下午1時，在乙○○位於臺北市士林區○○○路○
    段736號7樓住處內開標，且會款應於每期開標3日內匯至乙
    ○○在臺灣土地商業銀行士林分行開設之第000000000000號
    帳戶內。嗣乙○○因資金需要，遂於94年8月1日向甲○○借
    得10萬元，並約定以抵銷該互助會94年8、9月會款為還款方
    式。後於94年8月5日，乙○○告知甲○○該月份得標金為7
    千元，經甲○○同意後，即抵銷上開借款5萬元。然乙○○
    於94年9月初，明知該互助會因其無力支付會款，已自94年9
    月份起終止，並已通知除甲○○外之其他會員，且亦明知若
    仍為活會之甲○○知悉上情，必不同意再以前開借款抵銷94
    年9月份互助會會款，竟意圖為自己不法之所有，隱瞞該互
    助會已終止之事，於94年9月5日某時許，向甲○○佯稱94年
    9月得標金為7千2百元，使甲○○陷於錯誤，誤信有人得標
    且該互助會仍繼續進行，而同意乙○○抵銷上開借款5萬元
    ，使乙○○免除返還5萬元借款之財產上不法利益。嗣因乙
    ○○仍需款恐急，明知若告知甲○○該互助會已終止，甲○
    ○必不再交付94年10、11月份之互助會會款，竟基於意圖為
    自己不法所有概括犯意，隱瞞該互助會已終止之事，各於94
    年10月7日及同年11月5日某時許，連續向甲○○佯稱該互助
    會得標金為7千5百元及9千元，使甲○○陷於錯誤，誤信仍
    有會員再標會，互助會仍繼續進行，而分別以匯款至乙○○
    前開帳戶之方式交付94年10月互助會會款27,500元（經乙○
    ○同意扣除94年8至10月份得標金共21,700元及上開借款利
    息800元）及94年11月互助會會款41,000元。嗣甲○○於94
    年12月5日向乙○○催討尾會會款未果，乙○○向甲○○表
    示該互助會已自94年9月起終止，甲○○始知受騙。
二、案經甲○○訴由臺灣士林地方法院檢察署檢察官偵查起訴。
    理  由
一、訊據被告乙○○，固坦承因財務困難，致使所召開之前開互
    助會，已於94年9月起終止，而甲○○仍有繳納94年9至11月
    份會款等情，然矢口否認有何詐欺犯行，並辯稱：伊沒有要
    詐欺的意思，只是甲○○要拿尾會的錢，伊係想到時候能還
    錢給甲○○即可云云，經查：
  (一)被告於93年6月5日自任會首，召集每會為5萬元之互助會（
    採內標制），告訴人甲○○參與1會。乙○○與甲○○等會
    員約定：自93年6月5日起，每月5日下午1時，在被告乙○○
    位於臺北市士林區○○○路○段736號7樓住處內開標，會款
    應於每期開標3日內匯至乙○○在臺灣土地商業銀行士林分
    行開設之第000000000000號帳戶內，後被告因財務困難，致
    該互助會自94年9月起即終止，而停會時告訴人仍為活會會
    員，但被告並未告知停會等事實，業經被告自承不諱，核與
    證人即告訴人甲○○於原審審理所述相符（見原審卷第35至
    37頁），另證人即該互助會另名會員連衿於原審審理時亦證
    稱：其於94年4、5月間得標，94年10月間有朋友提到該互助
    會已經停止等語明確（見原審卷第43頁、第41頁），此外，
    並有互助會會單1份在卷可憑（見他卷第21頁），足認被告
    上開陳述與事實相符，應可採信。
  (二)又被告曾於94年8月1日向證人甲○○借款10萬元，並約定以
    抵銷該互助會94年8、9月份活會會款。嗣於94年9月5日，向
    證人甲○○稱94年9月得標金為7千2百元，並由被告乙○○
    以該借款抵銷會款等情，業經證人甲○○於原審審理時證述
    甚詳（見原審卷第36頁），被告對此亦未爭執，況被告亦自
    承該互助會已於94年9月起停會等情，已認定如前，被告於
    互助會停會後，非但未告知證人甲○○已停會之事，卻仍向
    證人甲○○佯稱該月份得標之得標金，實有以此使證人甲○
    ○誤信該互助會仍繼續進行，以遂其免除返還借款此不法利
    益之意圖甚明。
  (三)另查，被告於94年10月7日及同年11月5日某時許，向證人甲
    ○○稱94年10、11月份得標金各為7千5百元及9千元，而證
    人甲○○亦基此而交付94年10月互助會會款27,500元（扣除
    94年8至10月份得標金共21,7 00元及上開借款利息800元）
    及94年11月會款41,000元等情，業經證人甲○○證述無訛（
    見原審卷第36至37頁），被告亦未爭執，且向證人甲○○所
    收得上述會錢係給其他活會會員、其中僅證人甲○○不知道
    已經停會、未再向其他活會會員收會款等情，亦經被告於原
    審審理時陳述甚詳（見原原審卷第49頁中段、第49 頁至50
    頁），足徵被告於互助會停會後，且尚有其他活會會員債務
    需清償之情形下，卻佯以有人得標及得標金之事告知證人甲
    ○○，其目的顯係以此詐術實施，使證人甲○○誤信該互助
    會仍繼續進行，並自證人甲○○處取得會款，藉以清償其債
    務之不法意圖自明。
  (四)再查，上開互助會之原訂結束日時（即94年12月5日），被
    告未交付證人甲○○尾會會款，直至94年12月14日始交付5
    萬元與證人甲○○，另被告於94年12月20日，始簽立面額為
    90萬元本票1紙交予證人甲○○，並同時簽立載有分期清償
    條件之會款收據等情，業經證人甲○○證述屬實（見原審卷
    第37至38頁），並有上開本票及會錢收據各1紙在卷足憑，
    被告於94年12月5日之互助會終止日時未交付尾會會款予證
    人甲○○，且遲至94年12月20日僅交付5萬元予證人甲○○
    ，足認被告於94年9月互助會終止時起，其債務清償能力不
    佳，被告明知其清償能力不佳時，卻佯以該互助會有人得標
    之事告知證人甲○○，並藉此獲得免除其對甲○○之借款債
    務清償責任及證人甲○○所交付之94年10月、11月活會會款
    ，其主觀上有不法所有之意圖益明。
  (五)雖被告仍以前開情詞置辯：然被告於原審審理時均陳：若參
    加別人的會，停會後不會再繳會錢給會首等語（見原審卷第
    第47頁中段），且證人連衿亦為相同證述（見原審卷第42頁
    上方），是被告明知活會會員於停會後常情不會再交付會款
    之情形下，又何能要求證人甲○○仍繼續為會款之交付？況
    被告自94年9月起該互助會終止後已財物窘困等情，已認定
    如前，是被告在財物窘困情形下，又何能清償已繳納全數互
    助會會款予證人甲○○？是其上開所辯，均與常情不符，尚
    難採信。
  (六)綜上所述，被告所辯無非卸責之詞，不足採信。本件事證明
    確，被告犯行洵堪認定，應依法論科。
二、被告行為後，刑法及其施行法業於民國95年7月1日修正施行
    ，關於新舊法律變更之比較適用，原則上應就罪刑有關之共
    犯、未遂犯、想像競合犯、牽連犯、連續犯、結合犯，以及
    累犯加重、自首減輕暨其他法定加減原因（如身分加減）與
    加減例等一切情形，綜其全部罪刑之結果而為比較（最高法
    院95年第8次會議關於中華民國刑法94年修正施行後之法律
    比較適用決議第一點第(四)小點參照），而此次修法與本案罪
    刑相關者，有刑法第56條、第33條第5款及第51條第5款等規
    定，本院認：
  (一)修正後刑法已刪除刑法第56條關於連續犯之規定，本件被告
    2次詐欺取財犯行，如依修正後之規定，僅能分論併罰，再
    定其應執行之刑，此較諸修正前僅論以一罪並加重其刑，並
    未更有利於被告。
  (二)關於刑法第33條第5款之部分，本案被告所犯刑法第339條第
    1、2項本身雖未修正，但修正後刑法第33條第5款亦已將罰
    金刑調整為新臺幣1千元以上，以百元計算，故依前述標準
    換算後，上開條項罰金刑度部分已變更為「新臺幣3萬元以
    下，新臺幣1千元以上」，經比較前後規定之刑度，應以修
    正前之規定對被告較為有利。
  (三)另修正前刑法第51條規定：「數罪併罰，分別宣告其罪之刑
    ，依左列各款定其應執行」，其中第5款規定：「宣告多數
    有期徒刑者，於各刑中之最長期以上，各刑合併之刑期以下
    ，定其刑期。但不得逾20年」，而修正後刑法第51條第5款
    規定：「宣告多數有期徒刑者，於各刑中之最長期以上，各
    刑合併之刑期以下，定其刑期。但不得逾30年」，比較新舊
    法結果，修正後刑法並非較有利於行為人，依刑法第2條第1
    項前段之規定，仍應依修正前刑法第51條第5款之規定，定
    其應執行之刑。
三、查被告乙○○向甲○○佯稱94年9月之得標金，使證人甲○
    ○陷於錯誤，同意被告抵銷借款，被告因此獲得免除返還借
    款之財產上不法利益，另被告於94年10月7日及同年11月5日
    ，向證人甲○○佯稱94年10、11月份之得標金額，使證人甲
    ○○陷於錯誤，交付94年10、11月互助會會款予被告，核其
    所為，分別係犯刑法第339條第2項詐欺得利罪、第339條第1
    項詐欺取財罪。另公訴意旨僅認被告94年9月之犯行係犯刑
    法第339條之詐欺取財罪，尚有誤會，惟其基本社會事實既
    屬同一，爰依刑事訴訟法第300條變更起訴法條，併予敘明
    。被告先後2次詐欺取財之行為，時間緊接，所犯罪名相同
    ，顯係出於概括之犯意為之，為連續犯，爰依修正前刑法第
    56條之規定以一罪論，並加重其刑。又被告上開所犯之詐欺
    得利及連續詐欺取財等2罪間，其犯意各別，行為互殊，應
    予分論併罰。
四、原審認被告罪證明確，適用刑法第2條第1項前段、第339條
    第1項、第2項，修正前刑法第56條、第41條第1項前段、第
    51條第5款，刑法施行法第1條之1，修正前罰金罰鍰提高標
    準條例第2條，現行法規所定貨幣單位折算新臺幣條例第2條
    ，中華民國九十六年罪犯減刑條例第2條第1項第3款、第7條
    之規定，及審酌被告先後2次詐欺取財及詐欺得利犯行，犯
    後猶飾詞狡辯，其犯後態度不佳，及其犯罪所生損害、其生
    活狀況、智識程度及現已陸續還款等一切情狀，分別量處有
    期徒刑三月、六月。又易科罰金之折算標準、易服勞役之折
    算標準及期限，新法施行後，亦應依新法第2條第1項之規定
    ，適用最有利於行為人之法律，最高法院95年5月23日第8次
    刑事庭會議決議可資參照。本件被告於行為時之刑法第41
    條第1項前段規定：「犯最重本刑為5年以下有期徒刑以下之
    刑之罪，而受6個月以下有期徒刑或拘役之宣告，因身體、
    教育、職業、家庭之關係或其他正當事由，執行顯有困難者
    ，得以1元以上3元以下折算1日，易科罰金。」又被告行為
    時之易科罰金折算標準，修正前罰金罰鍰提高標準條例第2
    條前段（現已刪除）規定，就其原定數額提高為100倍折算1
    日，則本件被告行為時之易科罰金折算標準，應以銀元300
    元折算1日，經折算為新臺幣後，應以新臺幣900元折算為1
    日。惟被告行為後，新修正之刑法第41條第1項前段則規定
    ：「犯最重本刑為5年以下有期徒刑以下之刑之罪，而受6個
    月以下有期徒刑或拘役之宣告者，得以新臺幣1千元、2千元
    或3千元折算1日，易科罰金。」，比較修正前後之易科罰金
    折算標準，以95年7月1日修正公布施行前之規定，較有利於
    被告，則應依刑法第2條第1項前段，適用上開修正前規定，
    各諭知被告易科罰金之折算標準。又被告之犯罪時間均係在
    96年4月24日以前，爰依中華民國九十六年罪犯減刑條例規
    定，就前揭宣告刑分別減其二分之一，並定應執行刑為有期
    徒刑四月，且依修正前刑法第41條第1項前段之規定，諭知
    易科罰金之折算標準。其認事用法均無違誤，量刑亦稱允當
    ，公訴人循告訴人之請求提起上訴，指摘原判決量刑過輕云
    云，為無理由，其上訴應予駁回。
四、至公訴意旨另認：被告乙○○於上開互助會結束後，即已向
    其他會員收取甲○○應得之尾會會款，卻將此款項予以侵占
    入己，認此部分另犯刑法第335條第1項之侵占罪嫌云云，然
    ：
  (一)按犯罪事實應依證據認定之，無證據不得認定其犯罪事實，
    刑事訴訟法第154條、第301條第1項分別定有明文。而刑事
    訴訟上證明之資料，無論為直接證據或間接證據，均須達於
    通常一般之人均不致有所懷疑，而得確信其真實之程度，始
    得據為有罪之認定，若其關於被告是否犯罪之證明未能達此
    程度，而有合理之懷疑存在，致使無從形成有罪之確信，根
    據「罪證有疑，利於被告」之證據法則，即不得據為不利被
    告之認定，此有最高法院76年台上字第4986號判例可稽。
  (二)經查，上開互助會已自94年9月份起終止等情，已論述如前
    ，則被告於該互助會預定結束日即94年12月5日時，有無向
    其他會員收取會款，實無從得知。況被告亦自承除證人甲○
    ○外，均已告知會員終止情事，並有陸續清償其他活會會員
    會款等情，是縱被告於該94年12月5日，有曾向會員收取會
    款之事實，而未清償證人甲○○，而此僅被告立於該互助會
    債務人地位，對包括證人甲○○在內之互助會其他債權人擔
    負民事債務不履行之責，被告持有前述款項則非為證人甲○
    ○持有，而與刑法第335條第1項所指之侵占罪無涉，是原公
    訴意旨認被告另有侵占罪嫌，即不能證明。此部分犯罪既不
    能證明，本應為無罪之諭知，然因到庭實行公訴之檢察官認
    此部分與已起訴且經本院論罪科刑部分，有修法前牽連犯之
    裁判上一罪關係，原審就此部分不另為無罪之諭知，亦無不
    合。
據上論斷，應依刑事訴訟法第368條，判決如主文。
本案經檢察官陳玉珍到庭執行職務。
中    華    民    國    97    年     7    月     9    日
                    刑事第一庭審判長法  官  葉騰瑞
                                    法  官  王炳梁
                                    法  官  莊明彰
以上正本證明與原本無異。
不得上訴。
                                    書記官  吳金來
中    華    民    國    97    年     7    月     9    日
附錄：本案論罪科刑法條全文
刑法第339條
意圖為自己或第三人不法之所有，以詐術使人將本人或第三人之
物交付者，處5 年以下有期徒刑、拘役或科或併科1 千元以下罰
金。
以前項方法得財產上不法之利益或使第三人得之者，亦同。


司法院資訊處製作；財團法人民間司法改革基金會備份。
